臺灣雲林地方法院民事判決
109年度訴字第348號
原      告  胡碧芬  

訴訟代理人  廖元應律師
被      告  李宗憲  

            李宗儒  

兼上二共同
訴訟代理人  李宗霖  

被      告  朱嘉民  

            許玉味（即李弘燦之繼承人）


            李佳怡（即李弘燦之繼承人）


            李育青（即李弘燦之繼承人）


            李育斌（即李弘燦之繼承人）


上列當事人間請求分割共有物事件，本院於民國111年8月16日言
詞辯論終結，判決如下：
    主  文
被告許玉味、李佳怡、李育青、李育斌應就被繼承人李弘燦所遺
坐落雲林縣○○鎮○○段○○○地號、面積三三九點六二平方公尺土地
及同段四○二地號、面積一七五○點八七平方公尺土地，權利範圍
均為二一四八分之九三四，辦理繼承登記。
兩造共有雲林縣○○鎮○○段○○○地號、面積三三九點六二平方公尺
及同段四○二地號、面積一七五○點八七平方公尺土地，分割如附
圖即雲林縣西螺地政事務所民國一百一十一年四月十五日土地複
丈成果圖（戊案）所示，即：
㈠編號B部分、面積十四點九六平方公尺及E部分、面積二九四點○
  三平方公尺土地，分由被告朱嘉民取得。
㈡編號C部分、面積三○點八三平方公尺及F部分、面積七七五點二
  八平方公尺土地，分由被告許玉味、李佳怡、李育青、李育斌
  共同取得，並保持公同共有。
㈢編號D部分、面積五七點二三平方公尺及G部分、面積四○六點二
  五平方公尺土地，分由原告取得。
㈣編號H部分、面積二七五點三一平方公尺土地，分由被告李宗霖
  、李宗憲、李宗儒共同取得，並按應有部分各三分之一比例保
  持共有。　　
㈤編號A部分、面積二三六點六平方公尺土地為預留道路，分由兩
  造共同取得，並依原應有部分比例保持共有。
原告其餘之訴駁回。　
訴訟費用由兩造按附表所示訴訟費用分擔比例負擔。
    事實及理由
壹、程序部分：
一、按當事人死亡者，訴訟程序在有繼承人、遺產管理人或其他
    依法令應續行訴訟之人承受其訴訟以前當然停止;上開規定
　　，於有訴訟代理人時不適用之。但法院得酌量情形，裁定停
    止訴訟程序。又前開所定之承受訴訟人，於得為承受時，應
    即為承受之聲明。他造當事人，亦得聲明承受訴訟。又訴狀
    送達後，原告不得將原訴變更或追加他訴。但因情事變更而
    以他項聲明代最初之聲明者，不在此限（民事訴訟法第168
    條、第173條、第175條及第255條第1項第4款規定參照）。
    本件原告請求裁判分割兩造所共有坐落雲林縣○○鎮○○段000
    地號、面積339.62平方公尺土地及同段402地號、面積1,
　　750.87平方公尺土地（下各以地號稱之，或合稱系爭土地）
　　，而原共有人李弘燦於民國111年1月31日本件訴訟繫屬中死
    亡，其繼承人為許玉味、李佳怡、李育青、李育斌（下合稱
    許玉味等4人），且均未聲請拋棄繼承，有原告提出之繼承
    系統表、全體繼承人暨李弘燦之現（除）戶戶籍謄本及本院
    111年8月17日民事記錄科查詢表記錄在卷可按（本院卷一第
    417-457頁，卷二第33頁）。雖其生前有委任訴訟代理人許
    玉味進行本件訴訟，然原告具狀聲明共同繼承人許玉味等4
    人承受其訴訟，並追加請求被告許玉味等4人應就被繼承人
    李弘燦所遺系爭土地應有部分2148分之934辦理繼承登記，
    基於上開規定及程序經濟，應予准許。另原共有人朱聰慧已
    於本件起訴前之109年2月5日死亡，其所遺系爭土地上之應
    有部分業經繼承人朱嘉民辦理繼承登記完畢，業據朱嘉民具
    狀陳報明確，並有系爭土地之地籍異動索引及雲林縣西螺地
    政事務所（下稱西螺地政）土地所有權狀影本在卷可參（本
    院卷一第97-107、109-111、121-123頁），雖原告之起訴狀
    仍記載「朱聰慧」為被告（本院卷一第63頁），然朱嘉民既
    已具狀陳報本院，並到場進行本件訴訟，應以朱嘉民為本件
    被告，均予敘明。
二、被告李佳怡、李育青、李育斌未於最後言詞辯論期日到場，
    核無民事訴訟法第386條各款所列情形，爰依原告之聲請，
    由其一造辯論而為判決。　　
貳、實體部分:
一、原告主張略以：
㈠、系爭土地為兩造所共有，各共有人之應有部分如附表應有部
    分比例欄所示。系爭土地並無因法令規定或使用目的不能分
    割，共有人間亦無訂有不分割之協議，然就分割方法不能協
    議決定，若依附圖即西螺地政111年6月21日土地複丈成果圖
    （丁案）（下稱附圖丁案）所示方法分割，將會造成分割後
    共有人所分得之土地不完整，且原告所分得之編號H部分沒
    有臨路，會成為袋地，原告希望能夠依照現狀巷道留一條通
    路，但因系爭土地使用分區不同，無法合併分割，故請求依
    附圖即西螺地政111年4月15日土地複丈成果圖（戊案）（下
    稱附圖戊案）所示方法分割。
㈡、又系爭土地於61年11月2日經設定抵押權登記（權利人李弘燦
    、他項權利字號：雲西螺字第002408號，下稱系爭抵押權
　　）所擔保之債權並不存在，且已逾40餘年不實行抵押權，已
    影響系爭土地之圓滿狀態，原告本於系爭土地共有人之資格
　　，為全體共有人之利益，基於所有權之作用，請求塗銷系爭
    抵押權之登記等語。
㈢、並聲明：
　⒈系爭土地依附圖（戊案）分割。
　⒉系爭抵押權登記應予塗銷。
  ⒊訴訟費用由兩造依原應有部分比例負擔。
二、被告部分：
㈠、被告李宗霖、李宗憲、李宗儒（下合稱被告李宗霖3人）：同
    意依現況分割，三兄弟願意保持共有，目前401地號土地有
    可通行之既有巷道，不需要預留道路，希望採附圖丁案分割
    等語。
㈡、被告朱嘉民：同意分割，系爭土地無法合併分割沒有關係，
    但分割的時候可分在一起合併使用，只要被告所有之水泥建
    物不受妨礙即可，故採附圖丁案或戊案分割都可以。
㈢、被告許玉味：同意依目前現況分割，要求能夠有一個道路可
    以出入，希望採用附圖戊案分割。　　
㈣、被告李佳怡、李育青、李育斌則未於期日到場，亦未提出書
    狀作何聲明或陳述。　　　　
三、本院之判斷：
㈠、按各共有人，除法令另有規定外，得隨時請求分割共有物。
    但因物之使用目的不能分割或契約訂有不分割之期限者，不
    在此限，民法第823條第1項前段定有明文。查原告主張系爭
    土地為兩造所共有，應有部分如附表應有部分欄所示。並無
    因法令規定或使用目的不能分割，共有人間亦無訂有不分割
    之協議，然共有人就分割方法不能協議決定等情，為到場被
    告等人所不爭執，且共有人就分割方案各有主張，無法達成
    共識，及有原告所提出之土地登記第一類謄本及雲林縣西螺
    鎮都市計畫土地使用分區（或公共設施用地）證明書等在卷
    可參（本院卷一第39-49、95頁），足信屬實。從而，原告
    請求裁判分割系爭土地，於法有據，應予准許。
㈡、次按因繼承、強制執行、徵收、法院之判決或其他非因法律
    行為，於登記前已取得不動產物權者，應經登記，始得處分
    其物權，民法第759條亦有明文規定。且分割共有物，性質
    上為處分行為，當事人於請求分割共有物訴訟中，併請求辦
    理繼承登記，不但符合訴訟經濟原則，於法之旨趣亦無違（
　　最高法院69年度台上字第1012號判決要旨參照）。再者，依
    民事訴訟法第254條第1項規定，於訴訟繫屬中為訴訟標的之
    法律關係，雖移轉於第三人，於訴訟無影響。判決確定後，
    依同法第401條第1項規定，對於訴訟繫屬後為當事人之繼受
    人者，亦有效力。然該規定係為防免因當事人將訴訟標的之
    法律關係移轉於第三人，而延滯訴訟程序所為之程序上規定
　　，應無因而排除首開實體法規定之適用，即可由當事人基於
    處分權主義自由選擇適用。因此，原告追加聲明請求被告許
    玉味等4人應就被繼承人李弘燦所遺系爭土地應有部分各214
　　8分之934辦理繼承登記，應予准許，爰判決如主文第1項所
    示。
㈢、又裁判上定共有物分割之方法，固可由法院自由裁量，不受
    共有人主張之拘束，但仍應斟酌各共有人之意願、共有物之
    性質、價格、分割前之使用狀態、經濟效用、分得部分之利
    用價值及全體共有人之利益等有關情狀，定一適當公平之方
    法以為分割。另分割共有物固不受分管契約之拘束，惟儘量
    依各共有人使用現狀定分割方法，以維持現狀，減少共有人
    所受損害，當不失為裁判分割斟酌之一種原則（最高法院98
    年度台上字第2058號、96年度台上字第108號判決意旨參照
　　）。經查：
　⒈系爭土地之共有人相同，惟其中401地號土地使用分區為住○
    區○000地號土地使用分區為部分住宅區、部分商業區，且系
    爭土地位於西螺鎮埔心社區公園旁之巷道（部分巷道位在40
    1地號土地上，下稱系爭巷道）進入，位在巷道旁之石棉瓦
    頂棚子（四週無牆壁）原為李弘燦所有，自埔心社區公園至
    該石棉瓦頂棚子部分巷道寬度約為3米半（含水溝蓋）
　　，過了棚子巷道縮減為約2米寬（下稱後段），為401地號土
    地之北半部，401地號土地之南部分與其南邊之402地號土地
    相連。402地號土地西側則有加強磚造二層樓半之建物坐落
    其上（門牌號碼：河南路74號），北邊接連部分位在同段40
　　3-2地號土地上有石棉瓦頂造之車棚，車棚內有一水泥造平
    房，該車棚北（右）邊水泥造平房係做為倉庫使用，其後院
    有廢棄房屋及雜木，均為被告朱嘉民所有；另402地號土地
    東側有原告所有之鐵皮屋及磚造瓦頂平房（門牌號碼：河南
    路68號）坐落其上，惟目前均已破損無人使用等情，業經本
    院會同兩造及西螺地政人員現場勘驗明確，並製有勘驗筆錄
    及現場照片，與內政部國土測繪圖資服務雲資料及西螺地政
    109年6月10日土地複丈成果圖在卷可佐（本院卷一第145-15
　　7、161頁），足信無誤。而到場之共有人除被告朱嘉民表示
    如附圖丁、戊二分割方案，因其所分得之位置相同，而表示
    都可接受外;被告李宗霖3人表示希望依附圖丁案分割，而原
    告及被告許玉味則表示希望依附圖戊案分割，至於未到場之
    被告李佳怡、李育青、李育斌等人，雖未提出書狀作何聲明
    或陳述，惟渠等均為被告許玉味之子女，並共同繼承被繼承
    人李弘燦之應有部分，就分得之土地為公同共有，應可推知
    其等之立場與分割意見與被告許玉味意見相同。
　⒉又本院參酌兩造於系爭土地之上開使用現況及主觀意見，認
    為：
　⑴若採附圖丁案分割，各共有人雖可按其應有部分分足系爭土
    地部分之土地面積，然因系爭巷道後段係位在401地號土地
    上，予以分配給各共有人，未預留巷道，已造成原告與被告
    許玉味等4人及被告李宗霖3人所分得如附圖丁案編號D、H、
    C、G、B等部分土地，與道路不相通之袋地，已顯無可採。
    且各共有人分得之區域僅部分相連接，無法合併使用，亦影
    響各共有人分得土地之開發利用等經濟價值，應非妥適。被
    告李宗霖3人主張依此方案分割仍有通道可供通行云云，應
    有誤會。
　⑵反之，若採附圖戊案分割，雖共有人全體均需依401地號土地
    之應有部分比例負擔編號A部分之預留道路土地面積，然使
    各共有人所分得之土地，除被告李宗霖3人希望分得編號H部
    分土地，另可以其等所有同段404地號土地通行外，其餘共
    有人所分得之土地均與該預留道路接連，得依該預留道路與
    馬路相通;且原告分得之編號D、G部分土地，被告許玉味等4
    人繼承李弘燦部分分得之編號C、F部分土地以及被告朱嘉民
    所分得之編號B、E部分土地，均因連接處一致且寬度相同，
    不致造成分得土地不完整，難以充分利用之情形。至於被告
    李宗霖3人除負擔編號A部分之預留道路面積外，未再分得40
    1地號土地所少分之15.21平方公尺部分，業由其他共有人以
    402地號土地予以補償，即各共有人實際所分得之土地與其
    等應有部分所換算之土地面積一致，應符合各共有人之共有
    價值公平原則;且與各共有人原有分管使用之位置大致相當
    ，各共有人分得之土地亦屬完整，各共有人能充分開發利用
    各分得土地之經濟價值等情，本院認依附圖戊案所示分割方
    法分割為適當，爰判決如主文第2項所示。
㈣、另原告主張為全體共有人之利益，基於所有權之作用，請求
    塗銷系爭抵押權登記部分:
　⒈按原告之訴，有當事人不適格或欠缺權利保護必要者，法院
    得不經言詞辯論，逕以判決駁回之。但其情形可以補正者，
    審判長應定期間先命補正，民事訴訟法第249條第2項第1款
    定有明文。即當事人適格及權利保護必要為當事人請求法院
    為利己之本案判決所必要之要件。而所謂當事人適格，係指
    當事人就特定訴訟標的有實施訴訟之權能。而權利保護之必
    要要件，則係指必須原告有受判決之法律上利益。
  ⒉次按各共有人，得自由處分其應有部分，民法第819條第1項
    定有明文。即共有人就共有物之應有部分有自由處分之權利
　　，他人不得無權干涉。核無民法第821條各共有人對於第三
    人，得就共有物之全部為本於所有權之請求。但回復共有物
    之請求，僅得為共有人全體之利益為之規定之適用。且按應
    有部分有抵押權或質權者，其權利不因共有物之分割而受影
    響。但有下列情形之一者，其權利移存於抵押人或出質人所
    分得之部分：一、權利人同意分割。二、權利人已參加共有
    物分割訴訟。三、權利人經共有人告知訴訟而未參加，民法
    第824條之1第2項亦有明文規定。查系爭抵押權係由被告李
    宗霖3人之被繼承人李順良以其所有之系爭土地應有部分於6
    1年11月2日設定登記予系爭土地之原共有人李弘燦，嗣李順
    良之應有部分由被告李宗霖3人分割繼承為各6444分之319等
    情，有系爭土地登記第一類謄本及地籍異動索引等在卷可按
    （本院卷一第39-49頁）。系爭抵押權人李弘燦既為系爭土
    地之共有人，為本件訴訟之當事人，已參與本件訴訟，依上
    開規定意旨，系爭抵押權自應移載於抵押人即被告李宗霖3
    人所分得之部分，於其他共有人所分得部分不受影響。系爭
    抵押權之存在，對於原告所分得之部分既無影響，則原告請
    求抵押權人李弘燦之繼承人即被告許玉味等4人塗銷系爭抵
    押權登記，即無權利保護之必要，亦有當事人不適格等顯無
    理由之情，應予判決駁回。
四、訴訟費用之負擔：按分割共有物事件乃具非訟事件之性質，
    法院斟酌何種分割方法較能增進各共有人分得土地之經濟效
    益，並兼顧兩造之公平、利益，以決定適當之分割方法，不
    因何造起訴而有不同，故原告本件請求裁判分割共有物雖有
    理由，然由敗訴之當事人負擔全部訴訟費用顯失公平，應依
    民事訴訟法第80之1規定，命勝訴之原告負擔部分訴訟費用
　　。且共同被告就系爭土地之應有部分比例亦有不同，於本件
    訴訟之利害關係顯有差異，應由本院依同法第85條第1項後
    段規定，酌量其等利害關係之比例，命共有人全體按其應有
    部分比例負擔本件訴訟費用，方屬公平。故命本件訴訟費用
    由兩造按附表所示之應有部分比例負擔。又被告許玉味等4
    人繼承被繼承人李弘燦之應有部分屬公同共有，為不可分之
    債，就其等應負擔之訴訟費用，應依同法第85條第2項規定
    連帶負擔。
五、結論：本件原告之訴為一部有理由、一部無理由，爰判決如
    主文。
中　　華　　民　　國　　111 　年　　9 　　月　　6   　日
                  民事第二庭    法  官  黃一馨

以上正本係照原本作成。
如對本判決上訴，須於判決送達後廿日內向本院提出上訴狀。如
委任律師提起上訴者，應一併繳納上訴審裁判費。
中　　華　　民　　國　　111 　年　　9 　　月　　 6　　日
                                書記官　鄭夙惠　　　
　　　　　　　　　 
　　　　　　　　　
附表：雲林縣○○鎮○○段000○000地號土地    編號 共有人 應有部分比例 訴訟費用分擔比例  1 朱嘉民 各12分之2 12分之2  2 李宗霖 各6444分之319 6444分之319  3 李宗憲 各6444分之319 6444分之319  4 李宗儒 各6444分之319 6444分之319  5 李弘燦 各2148分之934 2148分之934（由許玉味、李佳怡、李育青、李育斌連帶負擔）  6 胡碧芬 各12分之3 12分之3